【裁判字號】    97,上易,443
【裁判日期】    980123
【裁判案由】    清償借款
【裁判全文】
臺灣高等法院臺中分院民事判決         97年度上易字第443號
上  訴  人  乙○○
訴訟代理人  黃建雄律師
被  上訴人  甲○○
上列當事人間請求清償借款事件，上訴人對於民國97年10月3日
臺灣臺中地方法院97年度訴字第381號第一審判決提起上訴，經
本院於98年l月14日言詞辯論終結，判決如下:
    主  文
上訴駁回（利息部分減縮為自民國97年3月9日起至清償日止，按
年息5％計算)。
第二審訴訟費用由上訴人負擔。
    事實及理由
一、本件被上訴人起訴主張：其於民國（下同）95年10月間透過
    網路認識上訴人，同年12月正式交往，交往期間上訴人主動
    要從高雄至台中造訪伊，並邀伊前往高雄旅遊，進而相談甚
    歡，上訴人卻於其問向伊稱其在高雄「新堀江商圈」與人合
    夥開服飾店每月淨賺新台幣（下同）7萬元，嗣於96年3月間
    ，上訴人以開服飾店急需資金周轉為由向被上訴人借款，因
    伊並無現金，上訴人乃介紹萬泰銀行房款業務張月芳與被上
    訴人聯繫，由伊向萬泰銀行台中分行辦理信用貸款78萬元，
    扣除借款相關費用，剩餘758,656元，被上訴人於96年3月27
    日將上開款項匯入上訴人設於中國信託銀行北高雄分行0000
    00000000號帳戶內，並要求上訴人簽立借據或本票，上訴人
    卻一再推託，復於96年5月18日片面將8,656元匯入被上訴人
    設於中國信託銀行城東分行000000000000號帳戶，並商請被
    上訴人將餘額用於75萬元投資其所開設之服飾店，經被上訴
    人拒絕後，上訴人竟稱服飾店經營不到2個月已虧空l、2百
    萬元，無力償還借款，被上訴人方知受騙。故依侵權行為之
    法律關係訴請上訴人返還前開金額。如上訴人否認有詐欺，
    亦依借貸之法律關係訴請上訴人返還借款。縱使借貸關係無
    法舉證，上訴人自被上訴人處取得上開75萬元，亦無法律上
    之原因，受有利益，而導致被上訴人受有損害，故再以不當
    得利之法律關係返還所受損害，以上請求擇一有利被上訴人
    之主張為判決等語。並聲明：(1)上訴人應給付被上訴人75萬
    元，及自起訴狀繕本送達被告之翌日起至清償日止按週年利
    率百分之5計算之利息；(2)願供擔保，請准宣告假執行。
二、經原審認兩造間無侵權行為及借貸之法律關係，而依不當得
    利之法律關係，為被上訴人勝訴之判決，上訴人不服，提起
    上訴，被上訴人於本院則聲明：駁回上訴。併就利息請求部
    分減縮聲明為自97年3月9日起算。其餘陳述除與原審判決記
    載相同者，茲予引用外，併稱：伊匯款之初是要幫上訴人開
    店，因伊喜歡上訴人，上訴人稱無論如何先借款給她，不論
    事後要談合夥或借款關係都可以，伊於96年3月27日匯款予
    上訴人後，叫上訴人簽借據，上訴人不肯，伊於同年5月份
    才草擬合夥契約，但上訴人仍不願簽立，同年6月初有拿帳
    冊給伊看，伊曾想如果帳冊沒有問題，才合夥，但帳冊可信
    度不高等語。
三、上訴人則辯稱：（一）被上訴人之所以於96年3月27日匯款
    75萬元予上訴人，係出於與上訴人共同經營「斑比服飾店」
    之普通合夥之意思，並非出於借貸款項，僅事後復反悔而想
    退夥而已。此由被上訴人於96年7月2日向警方報案，係指述
    上訴人向其詐騙「合夥」經營「斑比服飾店」，復曾於96年
    5月7日傳二通簡訊，其內容均表示拿錢出來的目的是合夥，
    且草擬合夥契約書一份，表明係共同經營斑比服飾店，由上
    訴人擔任出名營業人。（二）上訴人係於96年3月26日取得
    斑比服飾店之營利事業登記証，而被上訴人則於同月27日匯
    款，再由被上訴人所陳述之整個過程，足見被上訴人係於慎
    重考慮後，始針對上訴人所提之合夥開店乙事，匯款予上訴
    人。原判決既認定，被上訴人匯款當初係以該筆款項作於合
    夥出資之用無誤，而上訴人亦自始至終均以合夥之意思為要
    約，故原判決復認定兩造間未成立合夥契約，理由顯有矛盾
    。（三）斑比服飾店之登記狀況，與兩造間是否成立合夥關
    係不生影響。因合夥關係是否存在，應就當事人有無互約出
    資經營共同事實之客觀事實予以認定，至有無辦理廠商登記
    ，則非所問。本件斑比服飾店於申請營利事業登記時，雖登
    記為獨資，並以上訴人為負責人，資本額為3萬元，但不能
    因而遽認兩造就斑比服飾店無合夥關係。（四）合夥契約非
    要式行為，不以書面為成立要件；亦不以合夥人出資是否以
    提出為成立要件。原判決遽以上訴人對被上訴人所擬之合夥
    契約並未簽名為由，另就上訴人提出之估價單、銷貨單、收
    據、房屋租賃契約書等何以不足以認定上訴人未出資，並未
    說明，即遽而認兩造未成立合夥關係，於法有違。併聲明：
    （一)原判決廢棄。（二）上開廢棄部分，被上訴人在第一
    審之訴駁回。（三）第一、二審訴訟費用由被上訴人負擔。
四、本件原審以不當得利之法律關係為被上訴人勝訴之判決，經
    上訴人提起上訴，是本院自應就被上訴人主張不當得利之法
    律關係有無理由而為審酌，合先敘明。而被上訴人主張上訴
    人向萬泰銀行台中分行辨理信用貸款78萬元，扣除借款相關
    費用，剩餘758,656元，被上訴人於96年3月27日匯款入上訴
    人設於中國信託銀行北高雄分行000000000000號帳戶內，上
    訴人則於96年5月18日將8,656元匯入被上訴人設於中國信託
    銀行城東分行000000000000號帳戶內等事實，有中國信託商
    業銀行存款系統歷史交易查詢報表附於高雄地方法院檢察署
    96年度偵字第23609號卷宗第9頁至第10頁，並為上訴人所不
    爭執，可信為真。
五、次無法律上之原因而受利益，致他人受損害者，應返還其利
    益。雖有法律上之原因，而其後已不存在者，亦同。民法第
    179條定有明文，是依舉証責任分配法則，本件被上訴人自
    應舉証說明其匯款係無法律上之原因，或法律上原因嗣後已
    不存在之事由。被上訴人稱：伊匯款之初，係上訴人稱無論
    如何先借款給她，事後要談合夥或借貸都可以，嗣後上訴人
    不肯簽借據、合夥契約書，僅提出帳冊，伊認帳冊可信時才
    要合夥，但帳冊可信度不高等語。上訴人則稱：兩造已成立
    合夥關係，不當得利之請求僅被上訴人事後反悔之託詞等語
    。是本院自應審究上訴人受有被上訴人匯款收受75萬元之利
    益，究有無合夥關係？
六、再按合夥者，謂二人以上互約出資以經營共同事業之契約。
    民法第667條第l項定有明文，是僅二人間成立合夥契約，乃
    需雙方互約出資以經營共同事業，此為諾成契約，固不以書
    面及各合夥人皆以實現出資為要件。但仍須就各合夥人之出
    資額、損益分配之成數為約定；苟以金錢以外之他物財產權
    或勞力代替出資金額者，須就其出資額之估定等為約定。方
    可認合夥契約之要素已具備而得成立合夥契約。上訴人前揭
    辯稱謂被上訴人交付75萬元，乃作為兩造間合夥經營高雄市
    前金區○○路279號「斑比服飾店」之用乙節，已為被上訴
    人所否認，雖被上訴人於96年7月2日警詢時自陳稱：96年l
    月份，被告（指上訴人）要我跟他合夥經營停車場生意（公
    司名稱為全方位停車場管理顧問有限公司），我不疑有他，
    匯款100萬元至上開公司帳戶內，到同年3月份被告又要我跟
    她合夥投資服飾店生意，因我現金不足，被告介紹萬泰銀行
    放款部行員給我認識後，我向萬泰銀行貸款78萬元，96年3
    月27日貸款金額撥下後，我即匯款758,656元至被告戶頭內
    等語。此有調閱之高雄地方法院檢察署96年度偵字第23609
    號偵查卷等附卷足稽。故可認為被上訴人匯款當初確係以該
    筆款項作為合夥出資之用無誤，但上訴人自承：「關於合夥
    投資之比例，我們並沒有講，當時我的店尚沒有開，被上訴
    人就反悔了」、「…（關於損益如何分配部分），因忙著開
    店，並未提到這部分…」等語（見原審卷第42、43頁）。是
    關於合夥之內容諸如兩造出資額各若干、損益分配之成數等
    均尚未約定，合夥契約要素尚未具備，合夥關係即未成立。
    雖上訴人另稱其亦有出資100萬元乙節，惟為被上訴人所否
    認，上訴人亦未舉証以實其說，其於偵查中及原審所提出之
    帳目資料亦無合夥股東往來、資本額等帳目之記載，僅係每
    日零售金額、批貨估價單等之記載，自不能認已成立合夥關
    係。況苟上訴人確有與被上訴人成立合夥契約之意思合致。
    被上訴人就原欲合夥之斑比服飾店既已於96年3月27日實際
    出資75萬元，而分受該店營業所生之利益及分擔其所生損失
    ，則為何上訴人不待被上訴人出資後確定資本總額，方於正
    確之營利事業登記，反於被上訴人出資前，即申請營利事業
    登記，而於96年3月26日獲核發營利事業登記証，其資本額
    復僅3萬元，嗣後亦不再更改資本額總數？參以上訴人就其
    前出資額及短期內資本流向，均未能提出具體事證而為合理
    之說明，尚難據此推認兩造間成立隱名合夥契約或合夥契約
    。
七、至上訴人雖曾提出合夥契約書l紙為證，並主張：合夥契約
    書上沒有簽名，但是當時提出合夥契約書之人係被上訴人，
    因被上訴人所立之契約書不合理，所以我沒有簽名，因上訴
    人無須因應被上訴人簽立合夥契約書；且被上訴人對於合夥
    契約書為其所擬提出予上訴人乙節，亦不爭執，足見被上訴
    人於匯款後仍要求另以書面約定以明確彼此間之合夥法律關
    係等語。惟此益証被上訴人對兩造間之權益關係尚有存疑而
    要求確定，即要求確定是否成立如其草擬內容之合夥關係，
    上訴人對被上訴人所出立之契約內容又未表示同意而簽認契
    約，則縱被上訴人於匯款之始有與上訴人合夥之意圖，但合
    夥要素之相互出資之具體內容、損益分配成數比例等既未談
    妥，自不能確認兩造間對於被上訴人匯款之後，確已成立合
    夥關係。至上訴人所提出之帳冊及手機簡訊等資料，除為其
    單方所製作之文書外，為被上訴人否認外，本院審酌該等內
    容記載亦不足認定兩造就合夥內容之要素已為一致意思表示
    之事實，此外，上訴人復未能提出其他有利證據，尚難認為
    兩造間已合意成立合夥契約。
八、綜上所述，本件被上訴人主張其匯款75萬元予上訴人，為無
    法律上之原因，致伊受有損害，上訴人受有利益一節為可採
    ，上訴人所辯係因兩造之合夥關係而收受系爭75萬元匯款等
    語，惟該合夥關係因兩造就合夥要素之具體內容未為一致之
    意思表示，應認尚未合法成立，故上訴人所辯均為無可取。
    從而，被上訴人本於依不當得利之法律關係，自得請求上訴
    人返還上開利益，其請求上訴人給付75萬元及自起訴狀繕本
    送達翌日起（因寄存送達自送達後10日發生送達效力，於本
    院減縮利息請求為自97年3月9日起至清償日止），按年息5
    ％計算之利息，為有理由，應予准許。是則原審判命上訴人
    如數給付，於法並無不合。上訴意旨指摘原判決不當，求予
    廢棄改判，為無理由，應予駁回其上訴。又本件事証已臻明
    確，兩造其餘攻擊防禦方法與判決之結果不生影響，自無庸
    一一論究，併此敘明。
九、據上論結，本件上訴為無理由，依民事訴訟法第449條第l項
    、第78條，判決如主文。
中    華    民    國    98    年    1     月    23    日
                  民事第六庭    審判長法  官  袁再興
                                      法  官  陳賢慧
                                      法  官  吳惠郁
以上正本係照原本作成。
不得上訴。
                                      書記官  江玉萍
中    華    民    國    98    年    1     月    23    日
                                                      Ｅ


司法院資訊處製作；財團法人民間司法改革基金會備份。
